【裁判字號】    96,上更(一),769
【裁判日期】    970507
【裁判案由】    貪污治罪條例等
【裁判全文】
臺灣高等法院刑事判決             96年度上更(一)字第769號
上  訴  人
即  被  告  乙○○
選任辯護人  陳麗真律師
上  訴  人
即  被  告  戊○○
選任辯護人  賴玉山律師
            黃鈺華律師
            陳俊銘律師
上  訴  人
即  被  告  甲○○
上列上訴人因貪污治罪條例等案件，不服臺灣基隆地方法院八十
九年度訴字第四六一號，中華民國九十二年六月二十日第一審判
決（起訴案號：臺灣基隆地方法院檢察署八十九年度偵字第一七
三四、一七九三、一九六三、二一二三號），提起上訴，經判決
後，由最高法院發回更審，本院判決如下：
    主  文
原判決關於乙○○、戊○○、甲○○部分均撤銷。
乙○○依據法令從事公務之人員，對於主管之事務，直接圖利，
處有期徒刑伍年陸月，褫奪公權陸年。
戊○○共同依據法令從事公務之人員，對於主管之事務，明知違
背法令，直接圖私人不法利益，因而獲得利益，處有期徒刑伍年
陸月，褫奪公權陸年。
甲○○證人，於檢察官偵查時，於案情有重要關係之事項，供前
具結，而為虛偽陳述，處有期徒刑肆月，減刑為有期徒刑貳月。
    事  實
壹、貪污部分：
一、乙○○自民國七十九年三月一日至八十三年二月底、戊○○
    自八十三年三月一日至九十一年二月底，分別為臺北縣瑞芳
    鎮（以下簡稱瑞芳鎮）鎮長，丁○○（業經本院判刑確定）
    自八十三年三月一日於戊○○當選鎮長後擔任瑞芳鎮公所之
    秘書，丙○○（業經本院判刑確定）於八十三年八月間調任
    至瑞芳鎮公所擔任建設課課長，吳必揚（業經本院判刑確定
    ）七十五年間即擔任瑞芳鎮公所建設課技士。而瑞芳鎮長為
    瑞芳鎮之代表人對內負責監督瑞芳鎮公所內所有課室業務，
    包括建設課興建工程設計發包招標之業務，對外代表瑞芳鎮
    為法律行為，包括代表瑞芳鎮與承包瑞芳鎮興建工程之廠商
    簽訂承攬契約；秘書則負責奉鎮長之命協助處理所有鎮長業
    務；建設課長即負責主管並指定建設課之職員承辦瑞芳鎮興
    建工程之設計、招標、發包等工作。因此瑞芳鎮瑞濱里托兒
    所一樓新建工程招標發包乃乙○○監督之事務，而該承攬契
    約簽訂乃乙○○擔任鎮長之主管事務；瑞芳鎮瑞濱里托兒所
    二樓興建工程之設計、招標發包乃丙○○主管，並指定吳必
    揚承辦之事務，並且由丁○○、戊○○監督審核所有程序，
    而與承包廠商簽訂承攬契約簽訂乃戊○○擔任鎮長主管事務
    。
二、緣瑞芳鎮瑞濱里深德宮（以下簡稱深德宮）為奉祀土地公之
    廟宇，興建於日據時代，面積約十坪左右，甲○○自七十五
    年起擔任該廟之主任委員，七十八年起劉慶隆擔任該廟之總
    務，該年深德宮向臺北縣政府補辦理寺廟登記，甲○○登記
    為為寺廟管理人，除該廟所占用之基地臺北縣瑞芳鎮○○段
    二一八之四七地號土地外，另有多筆土地，全是信徒捐獻或
    廟方出資購買之土地。蘇澳南天宮自中國大陸求得媽祖神像
    三尊，深德宮信徒至南天宮請回媽祖神像一尊，原欲奉祀於
    深德宮，因經擲筊土地公不同意，故深德宮管理委員及信徒
    決定在深德宮之廟產土地上興建朝聖宮，故成立「深德宮‧
    朝聖宮籌建委員會」，邱慶隆經推舉為主任委員，但因募捐
    款項不足，一直無法開始興建朝聖宮寺廟建築。
三、乙○○於七十九年二、三月間競選瑞芳鎮長時，至深德宮廟
    址尋求支持時，獲悉上情竟與深德宮主任委員之甲○○、深
    德宮廟公林阿發、「深德宮‧朝聖宮籌建委員會」之主任委
    員邱慶隆達成協議，由深德宮提供土地予瑞芳鎮公所，鎮公
    所負責以公款出資發包興建朝聖宮二層樓建築。
四、乙○○順利當選瑞芳鎮長後，即努力尋找得以使用之經費以
    發包興建朝聖宮寺廟建築，後獲悉前因台北縣政府動支縣統
    籌款，補助縣內各鄉鎮市公所之公立托兒所每所新台幣（下
    同）五十萬元，以充實改善教保遊樂設施暨廚房設備，因瑞
    芳鎮計有十八所公立托兒所，故總獲九百萬元之補助款，並
    在八十二年八月間，台北縣政府財政局在瑞芳鎮公所之補助
    計畫執行前，即已先行將此款撥付瑞芳鎮公所公庫，乙○○
    明知依法應按照台北縣政府撥款之目的專款專用執行該項經
    費，詎其竟為兌現前述競選承諾，而圖利於「深德宮．朝聖
    宮籌建委員會」之主任委員邱慶隆及信徒等人，使之免於支
    付興建朝聖宮寺廟建築之經費，決定以該分配款為興建朝聖
    宮建築之經費。乙○○由邱慶隆處取得朝聖宮寺廟建築設計
    圖後，即交付該設計圖及相關工程數量計算表予鎮公所建設
    課臨時技術員簡永田，要求據之編製預算書。事後進而指示
    簡永田直接簽示動用經費申請表由其核示，並定工程名稱為
    「瑞濱里托兒所新建工程」。同年九月七日，簡永田依循鎮
    長乙○○指示簽辦動用經費申請表等文書逐級呈核，當時之
    瑞芳鎮公所建設課長謝有雄察覺有異，因該托兒所工程案，
    實際上未曾有此需求及計畫外，是以瑞芳鎮公所並未編列相
    關預算，故簽示「無預算」於該申請表上，詎該申請表呈送
    至乙○○處其明知上情，仍為達成圖利之目的，即於該申請
    表上批示以上述台北縣政府補助款來勻支工程經費，且以先
    前交付簡有田之寺廟建築設計圖所編列之預算書圖招標發包
    。
五、八十二年十月十八日，經辦理招標程序後，由合進營造有限
    公司（負責人莊林川，以下簡稱合進公司）以三百七十三萬
    二千元得標，遂由乙○○代表瑞芳鎮違法以寺廟建築之設計
    圖說為契約內容與合進公司簽訂名稱為「瑞濱里托兒所興建
    工程」之承攬契約。嗣八十三年二月間，一樓建築初步完工
    後，僅尚未驗收完工，然因適逢乙○○選舉期間，乙○○即
    暫讓邱慶隆及信徒等將媽祖神像鑾座先奉祀進入其以瑞濱里
    托兒所新建工程名義興建之朝聖宮寺廟一樓建築內，使其獲
    得免於支付經費興建寺廟建築之不法利益三百七十三萬二千
    元。
六、八十三年二月鎮長競選期間，乙○○、戊○○同時參選，乙○○再度抵達深德宮上址，對邱慶隆等人表示若連任鎮長，
    屆時將完成朝聖宮二樓，戊○○不久亦抵該處，表示乙○○
    能做到的，戊○○也做得到，即如當選一樣會把朝聖宮二樓
    完成。乙○○於八十三年二月間競選連任鎮長失利，於八十
    三年三月一日卸任，由戊○○接任鎮長，戊○○明知乙○○
    以瑞濱托兒所名義興建之一樓建築，實際上乃圖利邱慶隆及
    信徒等所興建之朝聖宮寺廟建築，竟亦為兌現選舉承諾繼續
    以公款興建朝聖宮二樓建築，需先掩飾乙○○違法圖利之行
    為，八十三年十一月中旬，因前揭瑞濱里托兒所一樓新建工
    程乃以台北縣政府補助款興建，因此函請台北縣政府縣府複
    驗，以求縣府追認此一經費動支問題。是以八十三年十二月
    二十七日，臺北縣政府社會局兒少課課長詹玉蓉及工務局土
    木課課員高光政等應瑞芳鎮公所之請，親赴現場履勘複驗。
    發覺該工程實屬「寺廟建築」，與工程名稱「名實不符」，
    有違法之處，故拒絕複驗。另再以八十四年二月八日縣府以
    北府社四字第三九二九九號函行文瑞芳鎮公所，表示「該
    工程目前為寺廟場所，非托兒所活動之場所，與原補助經費
    用途不符等語」，發函瑞芳鎮公所查復原因。詎戊○○為達
    成其圖利邱慶隆目的，而丁○○、丙○○及吳必揚等人亦知
    悉戊○○上述圖利之動機，均明知應確實執行預算，而上述
    建築並非依法編列預算施政項目，竟仍基於共同之犯意聯絡
    ，明知名稱為「瑞濱里托兒所新建工程」所完成之建物，係
    前乙○○鎮長為兌現選舉承諾而違法興建之寺廟建築，作為
    朝聖宮廟宇奉祀媽祖，竟由吳必揚擬稿，逐級呈報建設課長
    丙○○、秘書丁○○、鎮長戊○○（原判決誤植為乙○○）
    審閱分別批示修改公文內容後均加以核章後，於八十四年二
    月二十一日以瑞芳鎮北縣瑞建字第二二六六號公文上，登
    載不實之「因用地難求，本所為教育大計，故興建於寺廟旁
    ，而該寺廟目前正在拓建中，本所為地方需求，尊重民眾信
    仰，暫借其使用。俟寺廟拓建完成後，本所當即收回，作為
    托兒所用途。」內容，函覆台北縣府行使之，未將前鎮長乙○○違法發包興建廟宇建築等情具實向縣府函報，致生損害
    於台北縣政府審核瑞芳鎮是否依法使用補助款之正確性。
七、戊○○在邱慶隆再三催促兌現競選承諾興建朝聖宮二樓建築
    之際，即決意以中國石油公司基隆營業處（以下簡稱中油公
    司）之睦鄰捐助經費充為為興建朝聖宮二樓之經費，遂與丁○○、丙○○、吳必揚基於共同之犯意聯絡，明知朝聖宮二
    樓建築並非鎮公所八十五年度編列預算施政項目，竟仍為圖
    利「深德宮．朝聖宮籌建委員會」之主任委員邱慶隆及信徒
    等人，使之免於籌募興建朝聖宮寺廟二樓建築之經費，遂為
    下列行為：
  (一)八十四年初，編列八十五年度（八十四年七月一日至八十五
    年六月三十日）瑞芳鎮總預算時，即先編列瑞濱托兒所二樓
    工程預算支出一百八十萬元為其預計執行之施政項目，且於
    總預算書上註明經費來自中油、台電捐助。
  (二)八十四年十二月間，瑞芳鎮公所委託何熊崇建築師事務所負
    責編製瑞濱里托兒所二樓興建工程之預算書圖，竟在前揭事
    務所職員林志奮、蕭瑞明會同丙○○、吳必揚抵達現場測量
    時，丙○○、吳必揚明白告知蕭瑞明等人該二樓建築物係為
    寺廟使用之目的興建，並提供一份寺廟建築設計圖與蕭瑞明
    供其等編制預算書圖時參考之，因此何熊崇建築師事務所即
    依據其等指示以寺廟建築之需要編製名稱為瑞濱里托兒所二
    樓興建工程之預算書圖，並將該預算書圖交付瑞芳鎮公所審
    核，惟戊○○、丁○○、丙○○、吳必陽等人明知該預算書
    圖內容均係寺廟建築，仍故意違背法令予以審核一一核章通
    過。
  (三)八十五年一月四日瑞芳鎮公所以北縣瑞建字第九六號函，
    檢附前揭預算書圖行文中油公司，稱「瑞濱里托兒所已不敷
    使用，亟需增築二樓，因本所財源枯竭，無力興建，敬請惠
    予全額補助，以解地方疾苦。」等語，中油公司承辦人未詳
    閱該預算書圖，即於八十五年五月二十二日以基工關字第０
    七七０四００三（三）號函覆，同意動支「睦鄰捐助」經費
    ，全額補助。
  (四)八十五年六月間瑞芳鎮公所因已獲中油公司承諾補助經費，
    且戊○○並已獲邀擔任朝聖宮之榮譽主任委員，即積極與丁○○、丙○○、吳必揚基於上述共同圖利犯意，於八十五年
    六月二十九日以何熊崇建築師事務所所繪製之供寺廟使之建
    築書圖，定名為「瑞濱里托兒所二樓興建工程」招標發包，
    經銓興土木包工業（以下簡稱銓興包工）以一百八十七萬元
    得標，戊○○即代表瑞芳鎮與銓興包工簽訂承攬契約。
  (五)八十五年六月五日，戊○○為達成圖利之結果，即與邱慶隆
    等共同製作協商記錄，誆稱瑞濱托兒所「目前收托幼童人數
    ，一樓尚敷使用」等理由，違背興建意旨，將剛完工之二樓
    建物作朝聖宮使用，使其獲得免於支付經費興建寺廟建築之
    不法利益一百八十七萬元。本件朝聖宮二樓主體結構「新建
    落成」後，名譽主任委員戊○○、主任委員邱慶隆等即組成
    「朝聖宮籌建委員會」向民眾勸募龍柱雕刻、琉璃飾瓦等錢
    財，合計金額達一百餘萬元（相關樂捐名錄，張示於本案建
    物前廣場），再於本案一、二樓建物均完成後，建物正前方
    ，增建一樓拱門式前廳及二樓龍柱祭台，使朝聖宮建物規模
    再度擴張更為完備得為寺廟使用。八十七年春季（戊寅年春
    ），戊○○為慶賀朝聖宮「新建落成」，致贈由渠署名之「
    聖偉朝宏」木製匾額（該匾懸掛於本案建物二樓正廳）。
貳、偽證部分：
一、甲○○前於七十八年間因貪污案件，經本院於八十五年五月
    七日以八十五年重上更六字第二號判處有期徒刑五年，褫奪
    公權二年，並因減刑減為二年二月二十日，褫奪公權一年四
    月，雖經上訴，經最高法院於八十六年二月二十七日以八十
    六年台上字第九四三號駁回上訴確定，於八十六年十月二十
    四日入監執行，指揮書執行完畢日期預定為八十八年十二月
    十日。甲○○於八十六年間另有違反槍砲彈藥刀械管制條例
    及麻醉藥品管理條例案件，分經台灣基隆地方法院以八十六
    年度訴字第六五二號判處二年四月、八十六年易字第一四一
    九號判處六月確定，並接續上述徒刑執行之，八十八年五月
    七日獲假釋出獄，八十九年又撤銷假釋，自九十年三月二十
    八日起接續執行殘刑至九十一年三月三十一日，雖不構成累
    犯，惟素行不端。
二、甲○○自七十五年間起即擔任深德宮之主任委員，於七十九
    年二月間鎮長選舉期間，與前鎮長乙○○達成協議，由瑞芳
    鎮公所出資發包興建朝聖宮以安置媽祖神像，供瑞芳鎮瑞濱
    里地方信徒奉祀膜拜。後於八十三年二月間先後見證鎮長候
    選人乙○○、戊○○允諾興建朝聖宮二樓之事，於八十二年
    八、九月間，並由其負起朝聖宮一樓之設計圖，其並囑咐林
    阿發到宜蘭找蓋廟老師傅為朝聖宮之外觀樣式繪製草圖，交
    給鎮公所憑以精算後辦理發包及施工，深知朝聖宮一樓、二
    樓於興建之初，均係為奉祀媽祖神像之寺廟。嗣後，臺灣基
    隆地方法院檢察署檢察官偵查此案期間，甲○○明知詳情，
    竟於八十八年四月二十一日上午於台灣基隆地方法院檢察署
    檢察官偵訊時，供前具結後為就案情有重要關係之朝聖宮一
    樓、二樓興建之初其用途為何，為虛偽之陳述，偽稱起初（
    指乙○○任鎮長期間）深德宮是向鎮公所爭取蓋托兒所，二
    樓讓朝聖宮使用，而影響案件之偵查。
參、案經法務部調查局台北縣調查站移送、台北縣政府函送台灣
    基隆地方法院檢察署檢察官偵查暨自動檢舉起訴。
     理  由
壹、程序方面：
一、按被告以外之人於審判外之言詞或書面陳述，除法律有規定
    者外，不得作為證據，刑事訴訟法第159條第1項定有明文。
    證人吳必揚、甲○○、李秀子、林志奮、蕭瑞明、詹玉蓉、
    張錦媛等人於調查局中之陳述，係被告以外之人於審判外之
    言詞陳述，為傳聞證據。被告周青龍、戊○○之選任辯護人
    就上開供述之證據能力於本院提出爭執，復查無得例外取得
    證據能力之情況，應認無證據能力，不得採為認定被告等有
    罪之證據。
二、被告以外之人於偵查中向檢察官所為之陳述，除顯有不可信
    之情況者外，得為證據。刑事訴訟法第一百五十九條之一第
    二項定有明文。又偵查中檢察官向被告以外之人所取得之陳
    述，原則上均能遵守法律規定，不致違法取供，其可信性極
    高，是本件證人邱慶隆、林阿發、莊林川、林志奮、蕭瑞明
    於檢察官偵查中陳述，其等「於調查站之陳述均實在」，既
    經具結，有結文在卷為憑，且核諸卷內資料，並無顯有不可
    信之情況，依上開說明，自得為證據。
三、又被告以外之人於檢察事務官、司法警察官或司法警察調查
    中所為之陳述，與審判中不符時，其先前之陳述具有較可信
    之特別情況，且為證明犯罪事實存否所必要者，得為證據，
    刑事訴訟法第一百五十九條之二定有明文。查證人丙○○、
    丁○○於調查站之供詞雖與其於本院審理時之證詞不符，但
    證人丙○○、丁○○於調查站時之供詞，因較少權衡利害得
    失或受人情之干擾，較之事後於本院審理時所為之陳述為可
    信，因認其等於調查站時所為之陳述，具有較為可信之特別
    情況，又衡諸全案卷證，上開證人於調查站時之陳述，為證
    明犯罪事實存否所必要，依刑事訴訟法第一百五十九條之二
    之規定，自有證據能力。
四、再按刑事訴訟法施行法第七條之三規定「中華民國九十二年
    一月十四日修正通過之刑事訴訟法施行前，已繫屬於各級法
    院之案件，其以後之訴訟程序，應依修正刑事訴訟法終結之
    。但修正刑事訴訟法施行前已依法定程序進行之訴訟程序，
    其效力不受影響」。所謂已依法定程序進行之訴訟程序，其
    效力不受影響，包含相關證據法則之適用。而修正前刑事訴
    訟法第一百八十六條第四款，關於「與本案有共犯或有藏匿
    犯人及湮滅證據、偽證、贓物各罪之關係或嫌疑者，不得令
    其具結」之規定，係於九十二年一月十四日修正通過（九十
    二年二月六日公布）之條文，始予刪除，並自九十二年九月
    一日施行。亦即在九十二年八月三十一日以前，於訊問與本
    案有上開關係者，不得令其具結，縱誤令其具結，亦不發生
    具結之效力。本件證人即共犯丙○○、丁○○於檢察官偵查
    中之陳述，並無顯有不可信之情況，雖未經具結，但依當時
    有效之刑事訴訟法第一百八十六條第四款規定，不得令其具
    結。此部分證據之證據能力，依刑事訴訟法施行法第七條之
    三規定，於修正刑事訴訟法施行後，其效力不受影響，其證
    言自有證據能力。
貳、貪污部分：
一、訊問上訴人即被告乙○○、戊○○、及已判決確定之同案被
    告丁○○、丙○○、吳必揚均矢口否認上揭犯行，被告乙○○辯稱：漁民、工人的小孩是需要被照顧，身為民選地方首
    長，我應該要去做，一樓我蓋的是托兒所，二樓是我離開後
    才建；我是用縣府所撥托兒所的統籌分配款來全權處理，我
    是首長，有行政裁量權，按照地方需要，專款專用，把九百
    多萬的統籌分配款挪出三百多萬來蓋托兒所，把托兒所的分
    配款用在蓋托兒所上，如果有圖利，那就是圖利那些托兒所
    的小孩；雖然沒有領執照，但依省政府社會處的公文，托兒
    所可在農牧地上，我當時就先蓋，因為如果不蓋的話，統籌
    分配款就會被收回，準備蓋好再補照，但是因為沒有連任，
    所以後面就沒有辦法做。被告戊○○辯稱：關於公文書是承
    辦人員寫的，沒有登載不實、偽造的問題；我沒有圖利，財
    產現在登記在建設課，廟是公的，有登記的，是全村的廟不
    是個人的，當初是暫借，後來也有收回云云。
二、經查：
  (一)同案被告丁○○於調查站供認其自八十三年三月間起為瑞芳
    鎮公所秘書，為鎮長戊○○之法定代理人，依據分層負責規
    定有代決之權，且從吳必揚、托兒所張錦媛簽呈文書瞭解瑞
    濱里托兒所一樓部分違反法令之處。八十五年初公所包發興
    建瑞濱里托兒所二樓部分，從文書流程發現多處違反法令處
    。並詳述瑞濱里托兒所新建工程（一樓部分）、瑞濱里托兒
    所二樓新建工程這二項工程之諸多違法之處；因此亦陳稱公
    所於八十四年二月廿一日以北縣瑞建字第二二六六號函文
    回復縣府，指陳此工程係「因用地難求，本所為教育大計，
    故興建於寺廟旁，而該寺廟目前正在拓建中，本所為地方需
    求，尊重民眾信仰，暫借其使用。俟寺廟拓建完成後，本所
    當即收回，作為托兒所用途。」係於公文書上為不實之登載
    ，據以函復臺北縣政府；並稱於經手此二項工程時基於幕僚
    身分揣摩鎮長心態，故於戊○○執意以公款支付辦理前開二
    案之意圖，了然於胸，復認為蓋廟本身係民間信仰，基本上
    不是壞事，所以配合戊○○達到以公濟私之目的，戊○○於
    任鎮長時接續一樓之驗收及支付尾款，執意結案，並對地方
    人士承諾增建二樓為廟宇，仍以托兒所使用名義向中油請領
    睦鄰經費等語（詳他字卷一第三０八至三一三頁）。且於八
    十九年六月十九日檢察官偵查時，陳述看過調查站記載之筆
    錄，記載實在等語（詳偵字第二一二三號卷第六八頁反面）
    。其嗣雖於檢察官偵訊時，推翻調查局之供述，辯稱有部分
    記載不符合其意思云云，但其仍不否認調查員每問完一部分
    就先交記載之筆錄供其閱覽（詳偵字第二一二三號卷第七十
    頁反面）。本院審理時雖以證人身份翻異前詞證稱：「（瑞
    濱里托兒所二樓興建工程之設計圖說是否有送交鎮長戊○○
    過目而批准？）八十三年我擔任秘書以後，設計圖都是我代
    為決行，蓋鎮長的乙章。設計圖我代為決行時，沒有送給鎮
    長」等語（見本院九十七年三月二十六日審判筆錄）。本院
    認證人丁○○於調查站時之供詞，較少權衡利害得失或受人
    情之干擾，較之事後於本院審理時所為之陳述為可信，因認
    其於調查站時所為之陳述，具有較為可信之特別情況，又衡
    諸全案卷證，上開證人於調查站時之陳述，較為可採。
  (二)同案被告丙○○於調查站供認：大約於八十四年中左右，戊○○找秘書丁○○、我及吳必揚，在公所二樓會議室中指示
    前開瑞濱里托兒所（一樓部分）要回收供托兒所使用，所以
    指示必須增建二樓供廟方使用；至於二樓工程名稱訂為瑞濱
    里托兒所二樓興建工程係為延續原工程名稱；並稱戊○○鎮
    長於八十四年六、七月間即為競選連任之考慮，地方人士反
    應希望能擴建原先以瑞濱里托兒所新建工程名義建築之寺廟
    ，戊○○為爭取地方人士之認同，決定再行動用公款以擴建
    托兒所之名義來增建二樓，其將此事告訴吳必揚，指示吳必
    揚簽辦，故吳必揚於八十四年七月間簽辦八十五年度工程委
    外設計時，將該工程以「瑞濱里托兒所二樓興建工程」名義
    納入，經其簽擬奉祕書、鎮長核定指示由何熊崇建築師設計
    ；何熊崇建築師所設計之二樓工程圖，將二樓設計成寺廟形
    式，其雖有審核權，但未表示意見，即同意以寺廟形式來興
    建二樓等語（詳他字卷一第三二四至三二六頁）。且於八十
    九年五月三十日檢察官偵查時，陳述看過調查站記載之筆錄
    ，僅需更正戊○○指示前開瑞濱里托兒所一樓部分要收回托
    兒所使用，所以二樓蓋好後暫借給廟方使用此部分，其餘記
    載均實在等語（詳他字卷二第一七六頁反面）。其雖於嗣後
    檢察官偵訊時，又推翻部分調查站之供述，足信此乃其避罪
    之詞，不足採信。本院審理時雖以證人身份翻異前詞證稱：
    「（瑞濱里你於何時知悉關於前任鎮長乙○○核准興建瑞濱
    托兒所一樓工程之事？）我八十三年八月四日才到公所，包
    商請尾款的時候我才知道，請尾款的時候，工程已經完成」
    ；「（你是否曾看過前任鎮長乙○○與深德宮協議，深德宮
    同意無償出借土地興建一樓當托兒所，頂樓由深德宮興建寺
    廟奉祀媽祖之公文檔案？）沒有看過」；「（上開資料是否
    成送交鎮長戊○○過目？）沒有」「（瑞芳鎮瑞濱里托兒所
    二樓興建工程設計圖說，你是否有送交廖鎮長過目？）沒有
    」等語，（見本院九十七年三月二十六日審判筆錄）。本院
    認證人丙○○於調查站時之供詞，較少權衡利害得失或受人
    情之干擾，較之事後於本院審理時所為之陳述為可信，因認
    其於調查站時所為之陳述，具有較為可信之特別情況，又衡
    諸全案卷證，上開證人於調查站時之陳述，應較可採。
  (三)證人邱慶隆於八十九年四月十日在調查站證述：深德宮是一
    間土地廟，日據時代就有了，七十八年間向台北縣政府辦理
    寺廟登記，並由甲○○為管理人。蘇澳南天宮向大陸求得三
    尊媽祖神像回來，深德宮至南天宮請回媽祖神像，原來要安
    置深德宮，但經擲筊後深德宮土地公不同意，故深德宮及地
    方人士決定要在深德宮之廟產土地上，另興建一座朝聖宮以
    安置媽祖神像，故成立「深德宮。朝聖宮籌建委員會」，地
    方人士張秋義、翁順正、張凍財等十餘人願出資興建，故由
    上述人等推選本人擔任籌建主任委員。但因募款不多一直無
    法順利開工，但乙○○競選鎮長時，到深德宮，和管理人甲○○、主持林阿發、我本人及其他地方人士談到，當選鎮長
    會幫忙地方將朝聖宮建起來，因此當時甲○○、林阿發與乙○○達成協議，由深德宮出具土地同意書借給瑞芳鎮公所，
    由公所興建朝聖宮，其中一樓借給公所使用，而二樓要作為
    朝聖宮，整棟建物由瑞芳鎮公所興建。瑞芳鎮公所承辦人簡
    有田有帶一位建築師攜朝聖宮設計圖給甲○○看，經其同意
    才依據該圖發包。朝聖宮一樓建築完成媽祖神像已安置在一
    樓，幼稚園並沒有使用。八十三年初，乙○○要競選連任，
    戊○○參與競選，競選期間乙○○又來深德宮和甲○○、林
    阿發及本人座談。當時朝聖宮一樓蓋好，媽祖神像也安置在
    一樓，乙○○表示如當選連任，會將二樓朝聖宮部分興建完
    成，不久戊○○亦來深德宮向甲○○、林阿發等人表示，乙○○做得到的戊○○也做得到，戊○○當選鎮長一樣會把朝
    聖宮二樓完成，選舉結果由戊○○當選鎮長，也同意繼續興
    建朝聖宮二樓，但因朝聖宮一樓部分台北縣政府驗收不過，
    故戊○○應先解決一樓問題才能續建二樓，因此戊○○和甲○○商議，要深德宮出具土地使用同意書及信徒大會決議紀
    錄請台北縣政府追認，是甲○○出具土地使用同意書，並於
    八十四年五月六日，召集附近里民算是信徒大會，製作會議
    紀錄後送瑞芳鎮公所報台北縣政府。八十五年間因甲○○入
    獄，我正式接管深德宮、朝聖宮之宮務，每次碰到戊○○均
    要戊○○履行承諾興建朝聖宮二樓，後來戊○○告訴我，可
    用中油公司補助地方建設款來興建朝聖宮，其假藉瑞濱里托
    兒所不敷使用為由，已正式行文中油全額補助，待款項下來
    即開始興建朝聖宮二樓。在要興建朝聖宮二樓時，有一位建
    築師到現場查看，本人及林阿發均有與之談話，提出興建朝
    聖宮之需求。而設計上也配合地方需求，現在蓋出來的朝聖
    宮廟宇即是依此設計。本人和吳必揚、丙○○洽談時就有表
    示戊○○鎮長答應地方要興建朝聖宮二樓部分，因此催促二
    人盡快辦理發包興建及完成建築，因有告訴吳必揚、丙○○
    二樓主體結構蓋好後我等還要聘工完成朝聖宮二樓內部修飾
    裝潢，故二人都知道是蓋朝聖宮，不是蓋托兒所。八十六年
    六月間，本人及林阿發到瑞芳鎮公所和鎮長戊○○協調，要
    求戊○○按當初協議二樓交給朝聖宮使用，戊○○同意之後
    ，本人才雇工修飾裝潢等語（詳他字卷一第三三七頁反面至
    三四三頁）。於八十九年五月八日在偵查中亦稱調查站筆錄
    記載為其本意且內容實在（詳他字卷二第一二六頁反面）。
    ，顯見其在調查站之證述應為真實。至其嗣經檢察官、原審
    就部分相同問題再次訊問時，竟均答稱忘記或不知情云云，
    惟其於調查站接受訊問時距離事實發生之時間較接近，故記
    憶比較清晰，且於調查站第一次訊問前，其他被告或利害關
    係對於證人通常無可能事先知悉證人會經調查站傳訊作證，
    因此較無影響證人證言之機會，是當以證人於調查站中之證
    述較為真實可採，其事後偵審翻異前詞推稱不知情或忘記等
    語，應屬迴護被告之詞，自不足採。
  (四)證人林阿發於八十九年四月十日調查站證述：前鎮長乙○○
    競選鎮長時，來到深德宮與地方人士商談，要以目前朝聖宮
    所坐落土地來興建一樓老人活動中心，二樓興建廟宇，惟在
    一樓完工後，乙○○競選落選，由戊○○當選，才知道乙○○係以托兒所名義興建一樓，如此二樓就不可能興建廟宇，
    如果早知道一開始係以托兒所名義興建一樓，根本不會提供
    廟產興建建物。地方人士要求戊○○幫助於二樓興建廟宇，
    戊○○同意資助興建廟宇的外觀建築，但廟內的設施則由廟
    方籌建，所以二樓自始至終均使以廟宇之構造及外觀來興建
    ，廟宇的名稱即為朝聖宮等語（詳他字卷一第三六一至三六
    二頁）。於偵查中具結供稱其在調查站之證述及筆錄之記載
    均實在（詳他字卷二第五五頁反面）。是證人林阿發偵查中
    之證言，自堪採信。
  (五)證人莊林川於調查局中證述：設計圖由鎮公所招商時提供，
    均有按圖施工。以過去建築經驗，這是一座寺廟形式之建築
    ，無論由其外觀、裝飾，內部圓柱，無廁所陳設等，均屬寺
    廟建築，而非托兒所建築等語（詳他字卷一第一四六頁反面
    至一四七頁）。於偵查中具結供稱其有看過調查站筆錄，筆
    錄應該是實在（詳他字卷二第一二六頁反面）。是證人莊林
    川偵查中之證言，堪予信。
  (六)證人謝有雄（被告乙○○擔任鎮長期間之建設課長）於原審
    證述：一樓部分之工程原本不在鎮公所之年度預算內，因此
    其動用經費申請表上填寫無預算，但經乙○○直接批示動用
    經費項目後，即辦理發包，且由乙○○直接指派監工為簡有
    田。並曾向乙○○請教是否需要依據建築法令辦理，經乙○○拒絕。也問過乙○○為何要做浮雕，他答稱配合旁邊寺廟
    建築之用（詳原審卷二第一二０至一二二頁）。
  (七)證人簡永田（被告乙○○擔任鎮長期間之建設課技術員），
    於原審證述：當時乙○○拿一張圖及計算書交給建設課長，
    再由建設課長交待我依據圖寫出預算書來（並經提示扣案證
    物瑞芳鎮公所瑞濱里托兒所新建工程預算書內所附設計圖，
    經辨認為同一份）等語（詳原審卷二第一一七頁）。
  (八)證人林志奮（即何熊崇建築師事務所職員）於調查站證述：
    瑞濱里托兒所二樓興建工程設計圖為我所繪製，繪製前與蕭
    瑞明、邱慶隆、吳必揚到現場，其先負責丈量，其他人在旁
    邊聊天，現場一樓是廟宇，廟宇係平屋頂，柱頭已先預留，
    繪製現況圖後返回事務所，蕭瑞明即拿出朝聖宮外觀式樣草
    圖要其作為設計參考，該草圖重點是寺廟外觀樣式，並無室
    內設計。我在丈量現場時，聽到蕭瑞明、邱慶隆、吳必揚等
    人提及二樓要蓋廟等語（詳他字卷一第四二五頁反面至四二
    六頁）。於偵查中具結供稱調查站筆錄實在，其有看過筆錄
    （詳他字卷二第一○四）。是證人林志奮偵查中之證言，亦
    堪採信。
  (九)證人蕭瑞明（即何熊崇建築師事務所職員）於調查站證述：
    我代表何熊崇事務所承接瑞濱里托兒所二樓工程之委託設計
    ，與林志奮、邱慶隆、丙○○、吳必揚等人曾到過現場，當
    時丙○○有談到目前一樓係作為寺廟使用，有奉祀神明，將
    來二樓增建完成後，要將神明移奉至二樓，將二樓做為寺廟
    使用，同時吳必揚當場亦交給我一份朝聖宮平面、立面樣式
    草圖，要求本事務所依照該草圖及一樓既有之寺廟形式設計
    二樓增建圖說。因依據丙○○、吳必揚等人指示就是要設計
    成寺廟形式，因此根本不考慮任何符合托兒所功能設計（詳
    （詳他字卷一第四一六頁反面至四一八頁）。於偵查中具結
    供稱調查站筆錄實在，其有看過筆錄（詳他字卷二第一○三
    ）。是證人蕭瑞明偵查中之證言，足堪採信。
  (十)上揭系爭建築物，係坐落台北縣瑞芳鎮○○段二一八之一、
    二一八之四七、二一八之六四、一二九之三地號之土地上，
    此有台北縣瑞芳地政事務所土地複丈成果圖在卷（見他字卷
    一第二０九頁）。又上揭二一八之六四地號之土地係屬「瑞
    濱深德宮」所有，此有土地登記謄本在卷（見他字卷一第一
    二六頁）。
  (十一)台北縣長尤清於八十二年六月三十日手諭、台北縣政府社會
    局於八十二年七月一日簽、台北縣政府於八十二年七月二日
    以八二北府財一字第二三四九二六號函該縣各鄉鎮市公所，
    縣政府將動支縣統籌款八千九百萬元，補助縣內各鄉鎮市公
    所之公立托兒所每所五十萬元，以改善活動室之燈光照明、
    通風、地板或油漆；改善廁所或廚房設施；充實教保遊樂設
    施等，而瑞芳鎮公所共有十八所公立托兒所，計可獲得九百
    萬元補助款，此有尤清縣長手諭、台北縣政府社會局簽、台
    北縣政府八二北府財一字第二三四九二六號函等影本在卷（
    見他字卷一第六至十一頁）。又台北縣政府於八十二年七月
    三十日函瑞芳鎮公所，旨示據送辦理村里（社區）托兒所充
    實改善教保遊樂設施補助款九百萬元領款收據乙紙，此有台
    北縣政府八二北府一字第二七三０九三號函影本在卷（見他
    字卷一第二七九頁）。
  (十二)瑞芳鎮公所建設課臨時技術員簡永田，於八十二年九月七日
    ，為「瑞濱里托兒所新建工程」所簽示「動用經費申請表」
    ，其上有被告乙○○批示「經費准予由八十二北府財字第二
    七三０九三號函補助本所九百萬元項下勻支」，此有瑞芳鎮
    公所動用經費申請表影本在卷（見他字卷一第一二一頁）。
  (十三)系爭瑞濱托兒所新建工程（指一樓）工程費預訂三百九十四
    萬四千八百元，其中水泥浮雕勾欄為十七萬七千九百七十元
    ，此有一樓平面圖、正立面圖、設計書等影本在卷（見他字
    卷一第七二頁、七三頁、一九八頁）。
  (十四)系爭瑞濱托兒所一樓工程於八十三年八月十五日全部竣工，
    此有全進公司八十三年九月三日出具之完工報告在卷（見他
    字卷一第二七四頁）。
  (十五)台北縣政府於八十四年二月八日函瑞芳鎮公所稱：本府有關
    單位於八十三年十二月二十七日上午會同前往複驗該所（指
    上開系爭一樓工程）目前為寺廟，非托兒所活動之場所，與
    原補助經費用途不符，此有台北縣政府八十四年二月八日八
    四北府社四字第三九二九九號函稿影本在卷（見他字卷一第
    九０頁）。
  (十六)瑞芳鎮公所於八十四年二月二十一日函覆台北縣政府稱：因
    用地難求，本所為教育大計，故興建於寺廟旁，而該寺廟目
    前正在拓建中，本所為地方需求，尊重民眾信仰，暫借其使
    用。俟寺廟拓建完成後，本所當即收回，作為托兒所用途等
    語，此有瑞芳鎮北縣瑞建字第二二六六號函暨函稿等影本
    在卷（見他字卷一第二五至二六頁、二六八至二六九頁）。
  (十七)瑞芳鎮公所於八十五年一月四日，以北縣瑞建字第九六號
    函，檢附瑞濱托兒所二樓興建工程預算書，行文中油公司，
    稱「瑞濱里托兒所已不敷使用，亟需增築二樓，因本所財源
    枯竭，無力興建，敬請惠予全額補助，以解地方疾苦。」等
    語，請中油公司補助興建經費，此有該函在卷（見他字卷一
    第二二四至二二五頁）。又中油公司同意上揭補助，此有中
    油公司內部簽呈、睦鄰捐助提案表、睦鄰捐助初審評估表、
    送件清單等影本在卷（見他字卷一第二二五至二二八頁）。
    而中油公司對於同意補（捐）助之案件，係由要求補（捐）
    助之機關，自行依計畫辦理及執行，並不介入或代為辦理後
    續有關之發包、施工及驗收等事項；對於款項之核撥亦須在
    該受補（捐）助案件辦理完成後檢具相關成果資料，經審核
    後始予支付，亦有中油公司97年1月18日油關發字第0971002
    6450號函可憑（附本院卷）。
  (十八)瑞芳鎮公所於八十六年六月五日與瑞濱深德宮管理委員會協
    調，瑞芳鎮公所表示：因目前收托兒童人數一樓尚敷使用，
    同意將二樓暫時借深德宮管理委員會使用，此有協調會紀錄
    在卷（見他字卷一第二０三至二０四頁）。
  (十九)瑞芳鎮公於八十五年六月二十九日以何熊崇建築師事務所所
    繪製之供寺廟使之建築書圖，定名為「瑞濱里托兒所二樓興
    建工程」招標發包，經銓興土木包工業（以下簡稱銓興包工
    ）以一百八十七萬元得標，戊○○即代表瑞芳鎮與銓興包工
    簽訂承攬契約，此有工程合約影本在卷（見原審卷一第二六
    七至二七四頁）。
  (二十)原審於九十年八月三十日勘驗現場，此有勘驗筆錄暨現場照
    片在卷（見原審卷一第四０三至四０七頁）。又本院上訴審
    於九十五年四月十三日勘驗系爭建築物使用現況，此有勘驗
    筆錄及現場照片等在卷（見本院上訴審卷四第一九二至二一
    六頁）。
三、認定事實之理由：
  (一)被告乙○○興建一樓圖利部分：
  1.本件名為瑞濱里托兒所一樓部分工程，乃被告乙○○擔任鎮
    長期間，招標發包後簽訂契約興建，為被告乙○○不否認，
    及證人謝有雄、簡永田證述相符，並有上揭「動用經費申請
    表」可佐，足徵興建系爭建物一樓，乃被告乙○○執行職務
    之行為，首堪認定。
  2.再招標發包之工程名稱既然為「瑞濱里托兒所興建工程」，
    則依據法令當然應該檢附符合托兒所需求之設計書圖為招標
    契約內容，詎被告乙○○招標發包時所檢附之建築形式設計
    書圖，竟係寺廟建築，並非托兒所之建築形式，此有瑞濱里
    托兒所興建工程預算書所附設計書圖，及承包廠商合進公司
    依據該設計圖施工後照片在卷可憑。又證人簡永田證述該份
    設計書圖即為被告乙○○交付及充為瑞濱里托兒所發包內容
    之設計書圖。且承包一樓部分興建工程之莊林川證述依據設
    計圖施工後，認該建築乃為寺廟建築，並非托兒所建築，是
    堪信該被告乙○○確有監督執行瑞濱托兒所一樓新建工程編
    制預算及招標發包程序，及代表瑞芳鎮簽訂該工程之承攬契
    約時，均有違背法令故意將寺廟建築之內容充為托兒所興建
    承攬契約之內容，以供圖利於邱慶隆將來完成後交給作為奉
    祀媽祖朝聖宮使用。再參照一樓建築往二樓之樓梯添附華麗
    之龍形紋飾且設置於屋外，均與幼兒需要大相違背。迄原審
    於九十年八月三十日履勘現場時，一樓目前雖充為托兒所使
    用，但正門口竟然需安裝臨時鐵製樓梯方能進出，此有履勘
    筆錄及現場照片可堪佐證。因此該建築無論內部設備或外部
    規劃裝飾均非為托兒所而規劃設置，被告乙○○竟稱該處興
    建目的係托兒所，其辯解實屬無稽。至被告乙○○於本院前
    審之辯護人張簡勵如律師雖辯稱：一樓平面設計圖四面都設
    有窗戶，三邊各有一個門，並不符合一般廟宇之設計等語。
    惟依證人邱慶隆、林阿發上揭於偵查中之證述，可見「深德
    宮．朝聖宮籌建委員會」應是希望將上揭一、二樓建造為廟
    宇，一樓可先供奉神明，俟二樓建造完成後，再將神明移奉
    二樓，斯時一樓亦可考慮作為老人活動之場所，準此，將一
    樓設計為四面有窗戶，三邊各有一個門，顯係預留可兼供為
    老人活動中心之用。是辯護人張簡勵於本院前審上揭辯護亦
    屬不可採。
  3.被告乙○○為上述行為之目的，依據證人邱慶隆、林阿發於
    偵查中業均證述綦詳，乃因競選期間在深德宮與其等達成協
    議之承諾，目的在使邱慶隆所任職之「深德宮‧朝聖宮籌備
    委員會」，無庸募款興建寺廟結構體建築，而得使用寺廟建
    築。因此被告乙○○其違背法令之行為乃為圖利於「深德宮
    ‧朝聖宮籌備委員會」之主任邱慶隆及其他信徒，免於支出
    建築費用而得以使用寺廟建築，且嗣後媽祖神像確實亦在一
    樓結構體完成後先奉祀進入一樓，托兒所反而並未遷入，更
    足確信被告乙○○興建目的確實即為邱慶隆等圖該不法利益
    三百七十三萬二千元，並確實在媽祖神像奉祀進入後已取得
    利益。
  4.依被告乙○○行為時有效的「臺灣省各縣市實施地方自治綱
    要」第36條規定: 「鄉鎮縣轄市長之職權如左：一辦理鄉鎮
    縣轄市自治事項。二執行上級政府委辦事項。」，復依「臺
    灣省鄉鎮縣轄市公所組織規程準則」第2條第1項規定：「鄉
    鎮縣轄市公所鄉縣轄市長一人，綜理鄉鎮縣轄市政務並指揮
    監督所屬機關及員工。」是本案補助款之執行為瑞芳鎮鎮長
    之職權。本件依被告乙○○行為時應適用之預算法（60年12
    月17日修正公布）第78條規定：「地方政府預算，另以法律
    定之。前項法律未制定前，準用本法之規定」，而地方制度
    法係於88年1月25日始經公布，於同年月27日生效施行，故
    本件關於瑞芳鎮年度預算之執行，自應適用60年12月17日所
    公布施行之預算法規定。而按依修正前預算法第23條：政府
    不得於預算所定外，動用公款，處分公有財物或為投資之行
    為。又臺灣省各機關預算執行辦法第51條規定：「縣市及鄉
    鎮縣轄市對於年度預算之執行，準用本辦法之規定」。而該
    辦法就用途科目之流用於第15條規定：「二用途別科目流用
    限制：(一)行政管理項下之特別費不得流入。(二)編制內人
    員人事費非經本府核准不得流出。(三)各機關學生公費、給
    養費、副食費、食米代金、租金、稅捐、債務及依契約或其
    他固定用途之經費，不得流出。(四)補助費非經本府核准，
    不得流入或流出。(五)學生課業費、推廣教育、補校學雜費
    及學生作業收支對列者，不受第三目及第四目之限制。」查
    本件由台北縣政府動支縣統籌款8900萬元，補助縣內各鄉鎮
    市公所之公立托兒所之經費，實係屬補助款性質，是依上開
    規定，被告乙○○就該補助款應專款專用，不應加以挪用。
  5.基此，被告乙○○利用其擔任鎮長職務上得招標發包興建工
    程之機會，明知鎮公所不得發包興建寺廟，竟仍違法假借興
    建托兒所名義，實則以寺廟建築書圖為契約內容，招標發包
    興建朝聖宮寺廟建築，以圖利於「深德宮．朝聖宮籌建委員
    會」主任委員邱慶隆及信徒等免於支出任何經費即得使用寺
    廟建築，並嗣後確實奉祀進入該建物獲得該不法利益三百七
    十三萬二千元，被告乙○○上述行為構成貪污治條例對主管
    事務圖利罪，事證明確，自應依法論科。
  (二)戊○○行使公務登載不實公文書函覆台北縣政府部分：
  1.上揭瑞芳鎮公所八十四年二月二十一日所發北縣瑞建字第
    二二六六號函，乃被告吳必揚擬稿，並經建設課長丙○○、
    秘書丁○○、鎮長戊○○一一審核閱覽修改文字或批註後用
    印決行發文，此部分被告不否認，且有該公文之函稿扣案可
    參。是以被告對於該份文件之內容均已瞭解，且同意以該內
    容函覆台北縣政府，應足認定。
  2.再按刑法第二百十三條犯罪處罰係以保護公文書之正確性為
    目的，所謂明知不實事項而登載只需登載內容失真出於明知
    ，並不問失真情形為全部或一部，亦不問其所以失真係出於
    虛增或故減均應成立（參照四十四年度台上字第三八七號判
    例）。而該公文內容所載「因用地難求，本所為教育大計，
    故興建於寺廟旁，而該寺廟目前正在拓建中，本所為地方需
    求，尊重民眾信仰，暫借其使用。俟寺廟拓建完成後，本所
    當即收回，作為托兒所用途。」等內容，均乃虛構事實之說
    詞，其中一則興建之建築物根本非為托兒所興建，本質上為
    寺廟建築，且並非暫時提供使用，乃欲永久交付為朝聖宮使
    用，故上述公文書記載之內容均與事實不符。又被告戊○○
    依據證人邱慶隆之證述，其於競選之際即前往深德宮承諾欲
    接續以公款興建朝聖宮二樓，其對於該朝聖宮興建原委當知
    之甚詳，則其確實明知公文上記載有並非真實。同案被告丁○○於調查局中並已自承知悉上述公文記載內容不實。同案
    被告吳必揚乃陪同台北縣政府人員前往現場複驗之人，對於
    現場狀況應該甚為清楚，公文書內容與現場實際情況根本不
    吻合，其對於公文內容記載不實應屬明知，且同案被告吳必
    揚複驗不通過後返回公所告知被告丙○○，因此同案被告丙○○對於現場狀況與公文書上記載內容不同亦應甚為清楚。
    因之被告戊○○與丁○○、丙○○、吳必揚等均對於該公文
    書不實登載內容具有明知之犯意。
  3.詎被告戊○○與丁○○、丙○○、吳必揚等竟仍層層決行同
    意，其於公文上簽章批示之意思即知悉並同意將該登載內容
    不實之公文發文出去函覆台北縣政府，其等均有行使該不實
    登載內容之公文之共同犯意聯絡，事證明確。
  (三)戊○○興建二樓圖利部分：
  1.本件名為瑞濱里托兒所二樓興建工程，係在被告戊○○擔任
    鎮長、丁○○擔任秘書、丙○○擔任建設課長、吳必揚擔任
    建設課技士期間招標發包興建，此部分業據被告戊○○、同
    案被告丁○○、丙○○、吳必揚所不否認。且該名為瑞濱里
    托兒所二樓興建工程預算書，先由何熊崇建築師事務所編製
    後，分別由技士吳必揚、建設課長丙○○、秘書丁○○、鎮
    長戊○○等人審核蓋章，因此該工程之招標發包為被告戊○○與吳必揚、丙○○、丁○○、戊○○之監督或主管事務，
    均堪認定。
  2.被告戊○○與丁○○、丙○○、吳必揚等監督、主管名為瑞
    濱里托兒所二樓興建工程之設計、招標發包等事務，因工程
    名稱為瑞濱里托兒所二樓興建工程，依據法令當然須針對托
    兒所需求而設計建築形式並以符合托兒所使用目的之建築形
    式招標發包簽訂承攬契約。詎本件建築由瑞芳鎮公所委託何
    熊崇建築師事務所辦理，該建築師事務所指派職員林志奮、
    蕭瑞明前往現場測量以便繪製設計圖說之際，吳必揚、丙○○均陪同前往現場，依據蕭瑞明、林志奮之偵查中證述，竟
    當場告知蕭瑞明該二樓建築係為提供寺廟使用，並提供一份
    寺廟外型之設計圖囑其等依據該寺廟圖樣設計名為托兒所二
    樓興建工程之設計圖。又被告戊○○依據證人邱慶隆於偵查
    中之證言，知悉其早於競選之初即曾經前往本件工程現場並
    向邱慶隆承諾繼續興建二樓供朝聖宮使用；丁○○擔任鎮公
    所秘書，並審閱過前述何熊崇建築師事務所依據吳必揚、丙○○指示繪製出來寺廟建築之設計圖，該設計圖外觀內部空
    間規劃明顯即為寺廟建築，並無疑問，其竟仍與准許以該寺
    廟建築設計圖充為瑞濱里托兒所二樓興建工程之設計圖，顯
    已明顯於執行主管事務或監督事務時明知違法而仍執行或同
    意之。另於瑞濱里托兒所二樓興建工程招標由銓興包工得標
    後，被告戊○○繼續違法即以該寺廟建築設計圖與銓興包工
    簽訂工程名稱為「瑞濱里托兒所二樓興建工程」之工程合約
    ，此有該工程合約（內附設計圖說即寺廟建築）扣案可徵。
  3.被告戊○○與丁○○、丙○○、吳必揚為上述違法發包興建
    朝聖宮之目的，乃為兌現被告戊○○之競選承諾，圖利於深
    德宮‧朝聖宮之籌備主任委員邱慶隆及信徒，免於籌募興建
    朝聖宮之經費而仍得使用寺廟建築奉祀媽祖，除經證人邱慶
    隆偵查中證述在卷，且八十六年二月二十六日前揭二樓建物
    完工驗收後，同年六月五日，戊○○為使邱慶隆得以獲得不
    法利益，竟共同製作協商紀錄，使剛完工之二樓建物做朝聖
    宮使用，此有該協商紀錄附卷可參，因此邱慶隆即向民眾募
    款約一百餘萬元，於二樓建築結構上裝飾龍柱雕刻、琉璃飾
    瓦等物。更有甚者八十七年春，朝聖宮裝潢完成，戊○○為
    朝聖宮新建落成，尚且致贈「聖偉朝宏」木匾慶賀，且二樓
    工程於完工後，邱慶隆即募集款二樓建物內大興土木裝潢成
    寺廟，並一樓增建圓拱門及二樓龍柱祭台，迄至八十八年八
    月五日間調查局人員前往現場履勘均仍占有使用中，此有照
    片（扣案證物編號五）在卷可佐，更足確信被告戊○○與許
    永諒、丙○○、吳必揚等人確實為圖利邱慶隆及當地信徒等
    人免於出資興建朝聖宮之建築結構，而為上述違法行為，且
    因朝聖宮業經奉祀媽祖神像進入，顯已獲得不法利益。縱嗣
    後因本案涉及不法經偵查而現將神像移出，此經原審於九十
    年八月三十日及本院前審於九十五年四月十三日現場履勘實
    屬，惟此益徵該朝聖宮使用公款興建之公有建物為寺廟要屬
    不法利益。
  4.又查瑞芳鎮公所於八十四年初，編列八十五年度（八十四年
    七月一日至八十五年六月三十日）總預算時，即先編列瑞濱
    托兒所二樓工程預算支出一百八十萬元為其預計執行之施政
    項目，且於總預算書上註明經費來自中油、台電捐助。而瑞
    芳鎮公所於八十五年一月四日以北縣瑞建字第九六號函，
    檢附前揭預算書圖行文中油公司，請求全額補助，經中油公
    司於八十五年五月二十二日以基工關字第０七七０四００三
    （三）號函覆，同意動支「睦鄰捐助」經費，全額補助，則
    該項經費即屬施政項目之預算，應依預算法之規定執行之。
  5.基此，被告戊○○與丁○○、丙○○、吳必揚均為主管或監
    督工程設計、招標發包事務之公務員，竟均在配合被告戊○○之競選承諾下為圖利邱慶隆及信徒得免與籌募經費而不法
    獲得使用寺廟建築之利益，藉執行瑞濱里托兒所二樓興建工
    程之名義，先於設計之際要求設計師以寺廟需由而繪製設計
    圖，並由吳必揚、丙○○、丁○○及被告戊○○違法予以審
    核通過，列為招標之內容，被告戊○○進一步於簽訂瑞濱里
    托兒所二樓興建工程承攬契約時以該寺廟建築設計圖為契約
    內容，使鎮公所必須以公款支付實際上為寺廟建築之興建經
    費，被告戊○○與丁○○、丙○○、吳必揚等成立對於主管
    、或監督事務違背法令圖利罪，要屬甚明。並因而使「深德
    宮、朝聖宮籌建委員會」之主任委員邱慶隆及信徒等人免於
    籌募興建朝聖宮二樓建築之經費，獲得一百八十七萬元之不
    法利益。
五、論罪法條及新舊法比較：
  (一)修正後刑法第2條第1項明文：「行為後法律有變更者，適用
    行為時之法律。但行為後之法律有利於行為人者，適用最有
    利於行為人之法律。」改採「從舊從輕」主義，係規範行為
    後法律變更所衍生新舊法律比較適用之準據法，以適用最有
    利於行為人之法律為原則。據此，法院裁判時已在新法施行
    之後，雖新舊法之內容有所修正，但對行為人倘無有利或不
    利之情形者（例如僅修正法律用語，新舊法法定刑仍屬相同
    ），即無適用上開規定為新舊法比較之問題。查，刑法第28
    條原規定：「二人以上共同『實施』犯罪之行為者，皆為共
    同正犯。」亦於上述時間同時修正為：「二人以上共同『實
    行』犯罪之行為者，皆為共同正犯。」將舊法之「實施」修
    正為「實行」。原「實施」之概念，包含陰謀、預備、著手
    及實行等階段之行為，修正共同實行犯罪行為始成立共同正
    犯。是新法共同正犯之範圍縮小，排除陰謀犯、預備犯之共
    同正犯。被告戊○○與丁○○、丙○○、吳必揚既係直接從
    事構成犯罪事實之行為，自以修正後刑法第二十八條之規定
    較為有利（最高法院九十六年度台上字第三七七三號刑事判
    決可資參照）。
  (二)又刑法第55條牽連犯之規定業經刪除，於新法施行後，被告
    之數犯罪行為，應予分論併罰。此條刪除雖非犯罪構成要件
    之變更，然顯已影響行為人刑罰之法律效果，自屬法律有變
    更，依新法第2條第1項規定，比較新、舊法結果，仍應適用
    較有利於被告戊○○之舊法論以牽連犯。
  (三)按被告乙○○於八十三年二月間完成圖利行為交付一樓寺廟
    建築與邱慶隆使用後，貪污治罪條例已分別於八十五年十月
    二十三日及九十年十一月七日二次修正公布，修正後之貪污
    治罪條例第六條對於犯同條第一項第四款之公務員犯圖利罪
    規定為處五年以上有期徒刑，得併科新台幣三千萬元以下罰
    金（二次修正刑度均相同），是比較被告等行為時與中間時
    及裁判時之法律，認為裁判時之九十年十一月七日修正公布
    之貪污治罪條例第六條第一項第四款規定，其法定刑較重（
    併科罰金部分數額較多），依刑法第二條第一項但書之規定
    ，自應適用較有利於被告之行為時法律，即八十五年十月二
    十三日修正公布前之貪污治罪條例第六條第一項第四款處斷
    。又被告戊○○於八十六年二月間，完成圖利行為交付二樓
    寺廟建築與邱慶隆使用後，貪污治罪條例在九十年十一月七
    日修正公布，修正後貪污治罪條例第六條第四款規定，「對
    於主管或監督之事務，明知違背法令，直接或間接圖自己或
    其他私人不法利益，因而獲得利益者，處五年以上有期徒刑
    ，得併科新臺幣三千萬元以下罰金。」其犯罪構成要件較行
    為時法之規定為嚴（即以公務員於執行公務時，對於主管或
    監督之事務，明知違背法令，除主觀上有圖得私人不法利益
    之意思，容觀上亦須使自己或第三人得到不法利益方構成犯
    罪），且其法定刑與舊法之法定刑相同，茲比較新、舊法之
    結果，新法對於被告戊○○並無不利，故應適用裁判時之新
    法。
  (四)核被告乙○○違法發包興建寺廟一樓建築部分，係犯八十五
    年十月二十三日修正前貪污治罪條例第六條第一項第四款之
    罪；被告戊○○於八十四年二月二十一日以北縣瑞建字第
    二二六六號函覆台北縣政府公文之行為，係犯刑法第二百十
    六條行使第二百十三條登載不實公文書罪；被告戊○○違法
    發包興建寺廟二樓部分，係犯九十年十一月七日修正貪污治
    罪條例第六條第一項第四款之罪。被告戊○○公務登載不實
    於公文書之低度行為為行使高度行為所吸收，不另論罪。就
    被告乙○○違法發包興建寺廟一樓建築部分，公訴意旨認應
    依貪污治罪條例之侵占公有財物罪處斷，但按侵占公有財物
    罪之構成要件，本質仍屬侵占罪，故須與刑法之普通侵占罪
    相同，有擅自處分自己持有他人之物，或變易持有之意思為
    所有之意思，為其主觀要件。而被告乙○○係以瑞芳鎮鎮長
    名義代表瑞芳鎮此公法人舉行名義為瑞濱里托兒所新建工程
    之招標，雖承攬契約內容實際上為興建寺廟，有違背公務員
    應執行依法執行預算之法令，但該承攬民事法律契約仍不得
    以該公務員違法理由而主張無效或撤銷之，是以該承攬契約
    之法律效果仍係存在於瑞芳鎮此公法人與承包之合進公司間
    ，因此瑞芳鎮公所依據承攬契約有給付工程款之義務，被告
    乙○○於擔任鎮長期間以瑞芳鎮公所之公款給付依據承攬契
    約瑞芳鎮應給付之工程款，實難稱為侵占公款，因此公訴人
    就被告乙○○發包興建寺廟一樓建築部分論以侵占公款罪尚
    有未洽，惟起訴之被告乙○○違法以公款興建寺廟一樓建築
    基本犯罪事實同一，爰依法變更起訴法條，併予敘明。就被
    告戊○○違法發包興建寺廟二樓建築部分，公訴人認成立貪
    污治罪條例之利用職務上機會詐取財物罪，然按此罪本質亦
    屬刑法上之詐欺罪，因此其構成要件亦應同於刑法詐欺罪，
    應有意圖為自己不法之所有之主觀要件為必要。而本件瑞芳
    鎮公所向中油公司要求補助款前，業已編列八十四年度預算
    預計興建瑞濱托兒所二樓，並於預算上載明該款項係向中油
    要求補助款，此有被告提出之預算書記載甚明，因此該款項
    乃瑞芳鎮公所依法編列預算施政項目內之款項，其向中油公
    司目的亦係撥款予瑞芳鎮公所之公款內，因此瑞芳鎮公所取
    得該筆款項要不得稱為不法所有，縱向中油要求補助款之際
    ，於公文上虛稱托兒所不敷使用等情，但如被告戊○○取得
    該補助款後，確實依法使用於興建托兒所，則亦不違中油公
    司補助本意，因此上述行為顯均與詐欺犯行不合，是公訴人
    認瑞芳鎮公所取得中油補款部分乃成立利用職務上機會詐取
    財物罪要有未洽，惟起訴之基本犯罪事實即被告戊○○違法
    以發包興建寺廟二樓建築之基本犯罪事實同一，爰依法變更
    起訴法條。被告戊○○與丁○○、丙○○、吳必揚四人就前
    揭行使登載不實公文書犯行，及圖利罪犯行，具有犯意聯絡
    及行為分攤，為共同正犯。被告戊○○與丁○○、丙○○、
    吳必揚所犯行使公務登載不實公文書部分，係為隱瞞本件一
    樓建物為寺廟建築之事實，以免違法興建寺廟之事為台北縣
    政府查獲，將導致二樓繼續發包興建寺廟建築之圖利目的無
    法遂行，因此上述二罪顯有方法結果之牽連關係，應適用修
    正前刑法第五十五條牽連犯之規定，從一重之圖利罪處斷。
五、原審據以論科，固非無見，惟原審：(一)認被告戊○○所犯圖
    利罪應依九十年十一月七日修正前貪污治罪條例第六條第四
    項規定論處，自有未合。(二)原審判決書第二十九頁認丁○○
    、丙○○、吳必揚係與被告乙○○共同犯罪，亦有未合。被
    告乙○○、戊○○等上訴否認犯行，雖無理由，惟原審判決
    既有上揭可議之處，就此部分自無可維持，應由本院就被告
    乙○○、戊○○部分撤銷改判。爰審酌被告乙○○、戊○○
    竟為競選拉攏人心以冀高票單選之私心目的，任意承諾以將
    來可以動用屬於全體鎮民之公帑遂行滿足特定少數人信仰供
    奉之私益目的，嗣後當選本應為公益服務，且切實依法執行
    職務以為公所內職員之表率，詎竟反而違法擅用職權，被告
    戊○○並令其下屬丁○○、丙○○、吳必揚配合違法支出數
    百萬元公款於私有土地上興建寺廟建築，是以導致現今，該
    建築物完全與工程名稱托兒所之使用目的大相違背，托兒所
    僅能勉為配合現狀使用，其公益之托兒所功能勢必大打折扣
    ，另一方面亦因被告乙○○、戊○○與丁○○、丙○○、吳
    必揚故意不遵相關營建法規下執意興建於私人土地上，將來
    深德宮此所有權人如拒絕繼續出借土地，請求返還如獲得勝
    訴勢必導致需拆除該建物以返還土地，則公帑再度損失恐怕
    無法避免，足見被告乙○○、戊○○此舉對於耗損瑞芳鎮公
    用財物甚鉅，另被告戊○○在台北縣政府複驗時一樓建築時
    ，應該依法查明真相陳報北縣政府以避免該項錯誤施政危害
    繼續擴大，但竟採取隱瞞方式，以虛構之陳述隱瞞違法事實
    ，致使本件違法之危害加深，並衡量被告等犯罪手段、犯後
    態度等一切情狀，分別量處有期徒刑如主文第二、三項所示
    之刑。被告乙○○、戊○○等均犯貪污治罪條例罪圖利罪，
    各宣告有期徒刑以上之刑，均依法宣告褫奪公權如主文第二
    、三項所示。
六、不另為無罪諭知部分：
  (一)戊○○一樓工程給付尾款部分：
  1.公訴意旨略以：八十三年九月初，名義上稱為瑞濱里托兒所
    興建工程，實則乃朝聖宮一樓興建工程之承包廠商合進公司
    提出完工報告，戊○○明知該建物欲充作朝聖宮寺廟之建築
    ，該工程並有不符地政、建管及消防等法令；實際建築位置
    不詳；無建造執照；無合法水電可供承接等缺失，依法無從
    驗收，竟仍指派建設課技士張東陽辦理驗收。於八十三年十
    一月中旬某日，張東陽明知前開違法情事，竟於驗收記錄等
    相關文件均闕如之情形下，予以口頭通過驗收，並掣作「營
    繕工程結算驗收證明書」、「工程竣工報告」、「工程竣工
    請驗表」等驗收文件，並均於其上不實登載「准予驗收，竣
    驗相符」，並由鎮長戊○○、秘書丁○○、驗收人張東陽、
    經辦吳必揚、經辦單位主管建設課長丙○○於各式驗收文件
    上核章，以便支付工程尾款結案，致迄今該建物與相關審計
    作業不符，尚無從列入公所財產。因認被告戊○○就此部分
    係成立刑法第二百十六條之行使同法第二百十三條之公務登
    載不實公文書罪嫌，及貪污治罪條例第四條第一項第一款之
    侵占公款罪嫌。
  2.訊據被告戊○○矢口否認此部分犯罪行為，並辯稱：該一樓
    工程為瑞芳鎮公所發包之工程，包商完成工程即應給付尾款
    ，不能認有行使公務登載不實公文書罪或侵占公款犯行等語
    。且查：
  (1)按「營繕工程結算驗收證明書」或「工程竣工報告」、「工
    程竣工請驗表」等文件其上記載「准予驗收，經驗相符」等
    字句，就文意而論，係指驗收人員前往工地實際驗收，且依
    據契約內容之預算書圖核對承包商施作之工程均與契約內容
    之預算書圖相符，就該驗收文件登載之目的而論，係供付款
    之主計單位據以核發工程款項予承包廠商，是以承包廠商業
    已依據合約施作，驗收人員即應在驗收文件上記載「准予驗
    收，經驗相符」之字句。因之，如驗收人員前往工程所在地
    驗收，經核對該工程之完工現狀與契約內容之預算書圖相符
    ，則驗收人員於權責上即應在上述驗收文件上記載「准予驗
    收，經驗相符」。經查，本院核對扣案證物編號一名稱為瑞
    芳鎮公所調卷類縣府統籌款所補助之一樓部分證物卷宗內，
    所附八十二年九月七日編制之「台北縣瑞芳鎮瑞濱里托兒所
    新建工程預算書」及八十三年十月編制「台北縣瑞芳鎮瑞濱
    里托兒所新建工程決算書」及施工前後照片，要足認定承包
    廠商合進公司業已依據瑞芳鎮公所發包之預算書圖完成所有
    契約項目，是以驗收之張東陽於驗收文件上記載「准予驗收
    ，經驗相符」應屬符合真實之記載。至公訴人所稱該工程不
    符地政、建管、消防法令，建築位置不詳、無建造執照、無
    合法水電可承接等情狀確實為真，但因上述各端均與承包之
    合進公司無關，並未於發包契約中明訂承攬之合進公司負有
    上述義務，此乃一樓工程發包之際擔任鎮長之乙○○因圖利
    目的故違法令不踐行各項行政措施所導致之結果，並非合進
    公司違反契約所致，合進公司乃單純之承包廠商依據瑞芳鎮
    公所發包之書圖施作，因此不得以鎮長乙○○之違法行為，
    而認監工之張東陽得以非合進公司之因素而拒絕在審核合進
    公司是否依約施作之驗收文件上記載「准予驗收，經驗相符
    」之文句，如此反而係瑞芳鎮公所違法承攬契約之給付款項
    義務。據此，被告張東陽於驗收文件上記載「准予驗收，經
    驗相符」，乃為符合真實之記載，被告戊○○即無成立刑法
    第二百十六條之行使同法第二百十三條之公務登載不實公文
    書之可言。
  (2)又按貪污治罪條例第四條第一款侵占公用財物罪之成立，除
    須依據法令從事公務之人員主觀上有不法所有之意圖外，並
    須行為人自己持有之公用財物，變易持有為所有之意思，而
    逕為所有人之行為，為構成要件，最高法院七十二年度台上
    字第三一一三號判決要旨參照。而查，本件名稱訂為「瑞濱
    里托兒所新建工程」，合進公司乃經瑞芳鎮公所公開招標之
    程序得標，且係與瑞芳鎮公所簽訂承攬契約，因此縱然因鎮
    長乙○○個人違法圖利之行為而以寺廟建築之圖樣發包，但
    此乃追究該公務員違法執行職務之問題，仍無法否認該承攬
    契約係以瑞芳鎮公所與合進公司簽訂之契約，則依據契約瑞
    芳鎮公所即有給付工程款之義務，而且合進公司確實又已依
    據承攬契約完工前已認定，是以，被告戊○○與吳必揚、丙○○、丁○○等驗收文件上審核簽章，使瑞芳鎮公所依據契
    約責任給付合進公司工程尾款，此乃履行瑞芳鎮公所契約責
    任之行為，以瑞芳鎮公所之款項給付瑞芳鎮公所契約上應給
    付之工程款，被告顯無不法所有意圖將公款變異為自己所有
    之行為，依據上述判決要旨，該行為與貪污治罪條例第四條
    第一項第一款之侵占公有財物罪不相合致。
  3.綜上所述，被告戊○○就名稱訂為「瑞濱里托兒所新建工程
    」之一樓工程部分，記載「准予驗收，經驗相符」之驗收文
    件上核章，並使瑞芳鎮公所依據契約給付合進公司尾款部分
    之行為，並不成立刑法第二百十六條之行使第二百十三條公
    務登載不實公文書罪、及貪污治罪條例第四條第一項第一款
    之侵占公有財物罪，依據前述判例就此部分原應為無罪諭知
    ，然因，公訴人認此部分犯罪，與其揭認定有罪之發函回覆
    台北縣政府行使公務登載不實公文書犯行部分為牽連犯之裁
    判上一罪關係，爰不另為無罪諭知。
  (二)戊○○發文向中油公司請求補助款部分：
  1.公訴意旨略以：八十五年一月四日戊○○與丁○○、丙○○
    、吳必揚共同於北縣瑞建字第九六號公文內記載「瑞濱里
    托兒所已不敷使用，因本所財源枯竭，無力興建，敬請惠予
    全額補助，以解地方疾苦」此不實內容，並行文中油公司。
    涉嫌成立刑法第二百十六條行使第二百十三條之公務登載不
    實文書罪嫌。
  2.按刑法第二百十三條之罪，該不實登載之內容需有足生損害
    於公眾或他人為要件，而所謂足以生損害於公眾或他人，係
    指偽造文書之犯行，對於公眾或他人有發生損害之虞，即有
    發生損害之可能性而言（最高法院五十七年度台上字第三三
    四０號判決要旨參照）。但查，前述公文中公訴人認被告不
    實登載之處僅有「瑞濱里托兒所不敷使用」此段記載，然行
    文中油公司之際，以瑞濱里托兒所名義興建之寺廟建築均交
    給朝聖宮使用，真正之瑞濱里托兒所並未遷入建築物內使用
    ，故不敷使用尚非完全不實，僅能稱之為故意誇張需求狀況
    ，況且以中油公司立場，托兒所收託人數與面積間之比例如
    何，依據法律規定是否符合不敷使用之定義並非其所深究之
    處，此可從前述公文內並未檢附托兒所收託人數或使用面積
    等文件可為憑據。中油公司所審核是否准許核撥睦鄰經費之
    重點，乃該補助項目是否屬於地方公益等條件，此有卷附台
    灣營業總處睦鄰捐助初審評估表在卷可參，並中油公司職員
    劉文欽、江中鎮、李惠傑等人證述可堪佐證。是以被告戊○○於上揭公文中故意誇張托兒所需求狀況，對於中油公司審
    核是否核撥睦鄰補助款不生損害。其真正產生損害之重點乃
    預算書圖之設計內涵係為滿足寺廟使用之需求，但該份針對
    寺廟需求而設計之預算書圖未經隱匿於行文中油公司時充為
    附件一併檢送審核，是以引發損害之部分，被告戊○○其實
    並無不實登載之處。因此據此堪信被告戊○○等人於上揭公
    文內誇大記載「托兒所不敷使用」之情況，並無造成任何公
    眾或他人之損害，因之，顯與構成要件不合，不能成立公務
    登載不實公文書罪，據以行使之當然也不成立行使公務登載
    不實公文書罪。
  3.綜上所述，被告戊○○於行文中油公司之上揭文件上記載「
    托兒所不敷使用」等語，顯不成立行使公務登載不實公文書
    罪，原應為無罪之諭知，然公訴人認此部分犯行與前揭有罪
    之興建朝聖宮二樓建築之犯行（公訴人原起訴利用職務上機
    會詐取財物罪，經本院變更為圖利罪），有牽連犯之裁判上
    一罪關係，爰不另為無罪諭知。
、偽證部分：
一、訊據上訴人即被告甲○○否認有偽證犯行，並辯稱：最初同
    意鎮公所在土地上蓋時，即已說好一樓給托兒所使用，二樓
    蓋好就要給我們廟方使用，目前卷宗內同意書是事後補的，
    但以前有寫過同意書，現今找不到云云。查被告於甲○○於
    八十八年四月二十一日台灣基隆地方法院檢察署檢察官，命
    其具結且簽立證人結文後，訊問為何其代表深德宮提供土地
    與瑞芳鎮公所興建本案建物時，虛偽答稱因為要爭取托兒所
    之興建等語（詳偵字第一七三四號卷第四頁）。再深德宮提
    供土地與瑞芳鎮公所之目的係為興建朝聖宮與托兒所之興建
    無關，此業據被告甲○○於調查站訊問時明白陳述深德宮提
    供土地目的係欲興建朝聖宮奉祀媽祖神像；而其於擔任瑞芳
    鎮民代表時曾就興建托兒所事項提出質詢，但此乃要求鎮公
    所應於公有地上興建，顯與深德宮提供私人土地之目的，為
    毫不相關連之二件事。又該調查局筆錄亦經被告甲○○於偵
    查中確認調查局筆錄記載無意見，堪信被告甲○○於調查局
    中陳述為自由意思下之陳述。另證人邱慶隆於調查局、偵查
    中之陳述，深德宮提供土地之目的係為興建朝聖宮亦與被告
    甲○○之調查局陳述相符，因此堪信被告甲○○調查局中陳
    述方與真實相符，即被告甲○○明知深德宮由其代表提供土
    地與瑞芳鎮公所之目的乃為興建朝聖宮，自始即與爭取托兒
    所興建無關。詎其卻在檢察官訊問前命其具結後，就偵查被
    告乙○○、戊○○等人貪污案件中，深德宮提供土地目的此
    對案情有重要關係之事項，故意虛偽陳述乃為爭取興建托兒
    所目的，意圖迴護被告乙○○等人，雖被告乙○○等因其他
    事證明確，仍經起訴判決，但仍無礙於偽證罪之成立。本件
    被告甲○○偽證罪，事證明確，亦應依法論科。
二、核被告甲○○所為係犯刑法第一百六十八條之偽證罪。原審
    以被告甲○○罪證明確，據予論科，固非無見。惟查被告甲○○犯罪係在中華民國96年4月24日以前，合於中華民國九
    十六年罪犯減刑條例第2條第1項第3款減刑之規定，原審未
    及適用，實有未洽。被告甲○○上訴否認犯罪，雖無理由，
    但原判決既有上開可議之處，要屬無可維持，應予撤銷改判
    ，爰審酌被告甲○○身為瑞芳鎮民代表，亦為公務員，對於
    法令應有高度之認知及並加以服從，詎除先提供深德宮土地
    促使被告乙○○得圖利特定少數私人，以公款興建廟宇不當
    行為在先，竟在案件經檢察官偵查期間，還故意虛偽陳述其
    所參與知悉之事項，企圖為隱蔽犯罪情節，又其前科累累素
    行不端，犯後未見悔改之態度等一切情狀，量處如主文第四
    項所示之刑，並依法減為有期徒刑二月。
據上論斷，應依刑事訴訟法第三百六十九條第一項前段、第三百
六十四條、第二百九十九條第一項前段、第三百條，八十五年十
月二十三日修正前貪污治罪條例第六條第一項第四款、九十年十
一月七日修正貪污治罪條例第六條第一項第四款、第十七條，刑
法第十一條、第二條第一項前段、但書、第二十八條、第二百十
六條、第二百十三條、第一百六十八條、第三十七條第二項、修
正前刑法第五十五條，中國民國九十六年罪犯減刑條例第二條第
一項第三款、第七條，判決如主文。
本案經檢察官陳玉珍到庭執行職務。
中    華    民    國    97    年     5    月     7    日
                    刑事第一庭審判長法  官  葉騰瑞
                                    法  官  王炳梁
                                    法  官  莊明彰
以上正本證明與原本無異。
如不服本判決，應於收受送達後10日內向本院提出上訴書狀，其
未敘述上訴之理由者並得於提起上訴後10日內向本院補提理由書
（均須按他造當事人之人數附繕本）。
                                    書記官  吳金來
中    華    民    國    97    年     5    月     7    日
附錄：本案論罪科刑法條全文
刑法第二百十六條：
行使第 210 條至第 215 條之文書者，依偽造、變造文書或登載
不實事項或使登載不實事項之規定處斷。
刑法第二百十三條：
公務員明知為不實之事項，而登載於職務上所掌之公文書，足以
生損害於公眾或他人者，處 1 年以上 7 年以下有期徒刑。
刑法第一百六十八條：
於執行審判職務之公署審判時或於檢察官偵查時，證人、鑑定人
、通譯於案情有重要關係之事項，供前或供後具結，而為虛偽陳
述者，處7年以下有期徒刑。
八十五年十月二十三日修正前貪污治罪條例第六條：
有下列行為之一者，處5年以上有期徒刑，得併科新臺1百萬元以
下罰金：
一、意圖得利，抑留不發職務上應發之財物者。
二、募集款項或徵用土地、財物，從中舞弊者。
三、竊取或侵占職務上持有之非公用私有器材、財物者。
四、對於主管或監督之事務，直接或間接圖利者。
五、對於非主管或監督之事務，利用職權機會或身分圖利益者。
前項未遂犯罰之。
九十年十一月七日修正貪污治罪條例第六條：
有下列行為之一者，處 5 年以上有期徒刑，得併科新臺幣 3 千
萬元以下罰金：
一、意圖得利，抑留不發職務上應發之財物者。
二、募集款項或徵用土地、財物，從中舞弊者。
三、竊取或侵占職務上持有之非公用私有器材、財物者。
四、對於主管或監督之事務，直接或間接圖利私人不法之利益者
    。
五、對於非主管或監督之事務，利用職權機會或身分圖私人不法
    之利益者。
前項未遂犯罰之。


司法院資訊處製作；財團法人民間司法改革基金會備份。
